【裁判字號】    98,上易,804
【裁判日期】    990204
【裁判案由】    竊佔
【裁判全文】
臺灣高等法院高雄分院刑事判決         98年度上易字第804號
上  訴  人  臺灣高雄地方法院檢察署檢察官
被      告  乙○○
上列上訴人因被告竊佔案件，不服臺灣高雄地方法院98年度易字
第471 號中華民國98年9 月10日第一審判決（起訴案號：臺灣高
雄地方法院檢察署97年度偵字第34424 號），提起上訴，本院判
決如下：
    主  文
上訴駁回。
    理  由
一、公訴意旨略以：被告乙○○明知高雄縣湖內鄉○○段965 、
    965-4 地號土地（下稱系爭土地）係屬財政部國有財產局所
    有，竟意圖為自己或第三人不法之利益，自稱為上開土地之
    所有權人，於民國97年8 月20日10時許2 個月前之某日，同
    意陳義明在該地堆置土石。嗣因其另涉犯竊盜土石案件，臺
    灣高雄地方法院檢察署檢察官於97年8 月20日10時許，至現
    場勘驗時，於該地發現有新堆置之土石，始查悉上情，而認
    被告乙○○涉犯刑法第320 條第2 項竊佔罪嫌。
二、按犯罪事實應依證據認定之，無證據不得認定犯罪事實；不
    能證明被告犯罪者，應諭知無罪之判決，刑事訴訟法第154
    條第2 項、第301 條第1 項分別定有明文。又刑事訴訟法上
    所謂認定犯罪事實之證據，係指足以認定被告確有犯罪行為
    之積極證據而言，如未能發現有相當證據或證據不足以證明
    ，自不能以推測或擬制之方法以為裁判基礎，又認定不利於
    被告之事實，需依積極證據，苟積極證據不足為不利被告之
    認定時，即應為有利於被告之認定，更不必有何有利之證據
    ，最高法院29年上字第3105號、40年台上字第86號及30年上
    字第816 號判例可資參照。
三、公訴人認被告乙○○涉有上開竊佔罪嫌，無非以其於偵查中
    之供述、臺灣高雄地方法院檢察署97年8 月20日履勘筆錄、
    土地建物查詢資料、高雄縣湖內鄉地籍圖查詢資料、財政部
    國有財產局臺灣南區辦事處代理人黃緒瑩於警詢中之指述為
    其論據。訊據被告乙○○堅決否認有何竊佔犯行，辯稱：伊
    不知道高雄縣湖內鄉○○段965 、965-4 地號土地是國有財
    產局的，該土地是伊父親留下來的，渠等已經使用5 、60年
    ；伊鄰居陳義明在經營砂石業，伊才同意讓他在該土地堆置
    土石；伊所提出的使用許可書可以證明該土地是河川地，政
    府在67年就同意伊等人使用，因政府都還沒討回去，所以伊
    認為可以使用等語（院卷一第19頁背面）。
四、經查：
  (一)證人即被告之兄蘇進丁於原審審理時證稱：伊與被告有向高
    雄縣政府取得海埔段「假」74-1地號河川地使用許可書，已
    經耕種5 、60年了，該土地是伊與被告共有的，之前土地由
    伊保管，後來95、96年間才讓被告管理；伊之前檢舉有人竊
    盜土石的土地是伊與被告共有的，因伊有跟河川局原租的證
    據，就是警一卷第32頁的繳納代金聯單，就伊所知，全臺灣
    河川局都不再給百姓繳納，不知道是不用租金還是不租給伊
    ，伊就繼續使用；高雄縣湖內鄉○○段965 、965-4 地號土
    地與伊等取得可種植使用之海埔段「假」74-1地號土地是同
    樣的地，後來伊去查詢才知道海埔段「假」74-1地號土地變
    更為高雄縣湖內鄉○○段965 、965- 4地號土地等語（原審
    卷二第30、31、34、36頁）。並有高雄縣河川公地種植使用
    許可書（其上記載使用人為蘇進丁及乙○○二人，見97他字
    第7470號第10頁）及河川公地使用費繳納代金聯單等扣案可
    參。且證人即國有財產局承辦人員甲○○亦稱：蘇進丁在福
    安段965 地號土地上蓋有鐵皮屋等語，足認被告及蘇進丁確
    有承租前開土地之事實。
  (二)被告被起訴涉嫌竊佔罪嫌之土地地號，雖為高雄縣湖內鄉○
    ○段965 、965-4 地號土地（本筆土地係分割自965 地號土
    地），且其所有權人為中華民國，管理者為財政部國有財產
    局，而該二筆於86年重測前為高雄縣湖內鄉○○段14-31 地
    號土地，有土地建物查詢資料、土地登記第二類謄本、高雄
    縣政府98年3 月27日府地測字第0980052592號函（警卷二第
    25頁，偵查卷一第42、43頁，原審卷一第27、28頁），而被
    告及其兄蘇進丁所承租之土地則為海埔段「假」74地號及74
    -1地號河川地，兩者似有不同；惟海埔段「假」74-1地號土
    地係暫編未登記地號，且該地號土地位於福安段965 、983
    地號部分土地內，有高雄縣路竹鄉地政事務所98年12月23日
    函及所附之地籍參考圖可參（見本院卷第56至61頁），復參
    酌高雄縣河川公地種植使用許可書所載之承租面積為0.4730
    公頃，及前開蘇進丁仍有在福安段965 地號土地蓋有鐵皮屋
    之事實，足認被告及蘇進丁所承租海埔段「假」74-1地號土
    地確係位於福安段965 （應含965-4 地號）、983 地號部分
    土地內。
  (三)由此可知，被告及證人蘇進丁所稱其等所承租之海埔段「假
    」74-1地號河川地即為系爭土地，應係可採，而渠等既於67
    年間即於依法承租，至87年3 月2 日尚有繳納海埔段「假」
    74-1地號86年期之河川使用費，且政府亦未明白表示收回前
    開土地，渠等因而認仍有權繼續使用，進而同意將系爭土地
    借由他人堆置土石，其主觀上應難謂有何為自己或第三人不
    法利益之意圖。
  (四)公訴人所舉被告於偵查中之供述，被告雖曾自陳同意讓陳義
    明堆放砂石，然其主觀上係認系爭土地其有權使用，始同意
    借放，已如前述，是其並無為自己或他人不法利益之意圖，
    另臺灣高雄地方法院檢察署97年8 月20日履勘筆錄、土地建
    物查詢資料、高雄縣湖內鄉地籍圖查詢資料，僅可證明系爭
    土地之管理者為財政部國有財產局，及系爭土地上有堆置土
    石之客觀事實，至於財政部國有財產局臺灣南區辦事處代理
    人黃緒瑩於警詢中之指述，亦在說明證人蘇進丁舉發遭人竊
    取土石之土地即為系爭土地等節，綜合以觀，仍無法認定被
    告於97年8 月20日10時許2 個月前之某日，有竊佔系爭土地
    之意圖而同意他人在系爭土地上堆置土石之主觀犯意。
  (五)綜上所述，本案被告係因認曾承租系爭土地，且其有權繼續
    使用，始同意借由他人置放土石，自無竊佔之犯意，要與竊
    佔罪構成要件不合；此外，亦查無其他積極證據足以證明被
    告犯行，其犯行要屬不能證明。
  (六)又原判決雖將被告所承租之海埔段「假」（按指暫編未登記
    地號）74-1地號與已登錄之海埔段74-1、74-2地號土地（按
    於40年間即依法登記）混為一談，因而認被告係主觀上誤認
    有權使用系爭土地，而為被告無罪之諭知，其理由雖有不當
    ，惟對於被告應為無罪判決之結論尚無影響，附此敘明。
五、原審因而以不能證明被告犯竊佔罪，而為被告無罪之諭知，
    核無違誤；檢察官上訴意旨，猶執前詞，指摘原判決不當，
    為無理由，應予駁回。
據上論斷，應依刑事訴訟法第368 條，判決如主文。
本案經檢察官林敏惠到庭執行職務。
中    華    民    國    99    年    2     月    4     日
                  刑事第一庭    審判長法  官  周賢銳
                                      法  官  陳明富
                                      法  官  黃仁松
以上正本證明與原本無異。
不得上訴。
中    華    民    國    99    年    2     月    5     日
                                      書記官  林家煜

司法院資訊處製作；財團法人民間司法改革基金會備份。
